【裁判字號】    97,消債更,802
【裁判日期】    981125
【裁判案由】    更生事件
【裁判全文】
臺灣士林地方法院民事裁定           97年度消債更字第802號
聲  請  人
即  債務人  甲○○
                      國民
上列當事人聲請更生事件，本院裁定如下：
    主  文
聲請人更生之聲請駁回。
聲請費用由聲請人負擔。
    理  由
一、按聲請更生或清算不合程式或不備其他要件者，法院應以裁
    定駁回之，但其情形可以補正者，法院應定期間先命補正，
    消費者債務清理條例第8 條定有明文。又債務人與金融機構
    協商成立者，不得聲請更生或清算。但因不可歸責於己之事
    由，致履行顯有重大困難者，不在此限，次按本條例施行前
    ，債務人依金融主管機關協調成立之中華民國銀行公會會員
    辦理消費金融案件無擔保債務協商機制與金融機構成立之協
    商，準用前項之規定，復為消費者債務清理條例第151 條第
    5 項、第6 項所明定。是債務清償方案成立後，固由債務人
    按其條件履行，惟需於其後發生情事變更，在清償期間收入
    或收益不如預期，致該方案履行困難甚或履行不能，因不可
    歸責於己，始能聲請更生或清算。此項規定旨在避免債務人
    任意毀諾已成立之協商，濫用更生或清算之裁判上債務清理
    程序，蓋以債務清償方案係經當事人行使程序選擇權所為之
    債務清理契約，債務人應受該成立之協議所拘束。債務人既
    已與金融機構協商成立，如認該協商方案履行有其他不適當
    情形，自應再循協商途徑謀求解決。
二、本件聲請意旨略以：聲請人有不能清償債務情事，前曾於民
    國95年間，與金融機構遠東商業銀行股份有限公司（下稱遠
    東銀行）成立共同協商債務清償方案，約定自同年5 月起，
    每月10日償還新臺幣（下同）1 萬7,500 元，惟聲請人每月
    平均收入僅約為3 萬3,000 元，扣除協商金額後，已無法支
    應其每月生活必要支出及扶養費，因而於96年7 月毀諾。且
    聲請人無擔保或無優先權之債務總額為710 萬670 元，未逾
    1,200 萬元，復未經法院裁定開始清算程序或宣告破產。為
    此，向本院聲請更生云云。
三、查聲請人甲○○所主張之上開事實，除每月必要支出金額外
    ，業據提出薪資轉帳存摺內頁影本、勞工保險被保險人投保
    資料表、財團法人金融聯合徵信中心當事人個人信用報告書
    、95至97年度綜合所得稅各類所得資料清單、財產歸屬資料
    清單、財團法人金融聯合徵信中心當事人綜合信用報告─債
    務清理條例前置協商專用債權人清冊、薪資單等為證（見本
    院卷第20至22、87至104 、149 、151 、153 至171 、241
    頁），堪信為真實。茲本件應審酌者，乃聲請人是否有不可
    歸責於己之事由致履行協商條件顯有重大困難之情事。本院
    以：
  (一)聲請人雖稱其每月須支付其祖父溫朝達、外婆楊徐鳳妹之扶
    養費各5,000 元云云。惟第一順位之扶養義務人為直系血親
    卑親屬者，以親等近者為先，此為民法第1115條所明定。查
    債務人於98年5 月25日之陳報狀中表示（見本院卷第146 頁
    ），溫朝達目前有3 名子女，且均有收入、楊徐鳳妹有2 名
    子女，亦有工作收入。是債務人並非溫朝達及楊徐鳳妹之第
    一順位扶養義務人，即對上開二人並無扶養義務，故此部分
    扶養費用本應不予認列。況聲請人自陳徐楊鳳妹早已於97年
    4 月間死亡，此亦有戶籍資料1 紙，附卷可佐，聲請人猶以
    有此扶養之支出而主張不能依據協商結果履行，洵非可取。
  (二)再聲請人固主張其每月必要生活費用，包括：膳食費用9,00
    0 元、油資1,450 元、保險費8,000 元、網路及電話費2,00
    0 元、水費226 元、瓦斯費552 元、電費1,128 元，總計2
    萬2,356 元云云，並提出繳費單據及統一發票（見本院卷第
    23頁以下、第178 頁以下）等為證。然觀之各該單據顯示，
    其中房屋稅、牌照稅、燃料稅、水電費及網路與電話費之繳
    款義務人，悉非聲請人，聲請人全部援引為其生活上必要支
    出之憑證，已顯無據。即認聲請人有分擔該等支出之義務，
    則與聲請人共同生活之人，亦應共同分攤，不能全額予以列
    計。再參酌消費者債務清理條例之立法目的，既在於使陷入
    經濟困境之人得以清理債務、重建生活，並在清理過程中能
    保有符合人性尊嚴之最低基本生活，並非以維持聲請人過去
    慣常之生活水平為目的，故評估聲請人是否有不能清償債務
    或有不能清償之虞時，不得由聲請人任意主張其基本生活費
    用之數額。是聲請人居住在臺北縣汐止市，其每月必要生活
    費用應以內政部社會司所公告之臺北縣每人每月最低生活費
    標準計算為適當，至聲請人主張支出保險費、網路費用等項
    ，則非屬生活所必要之支出，尚不能認為在應列入計算之範
    圍。
  (三)依上所述，聲請人於96年毀諾時之每月平均收入約為4 萬5,
    734 元（依據96年度綜合所得稅各類所得資料清單計算，見
    本院卷第94頁），扣除內政部社會司公告之96年度臺灣省每
    人每月最低必要生活費用9,509 元後，尚餘3 萬6,225 元，
    足以履行其與遠東銀行協商之每月還款金額1 萬7,500 元。
    縱以聲請人目前每月應領薪資約3 萬9,601 元計算（見本院
    卷第151 頁），扣除98年度內政部社會司公布之臺北縣最低
    生活標準1 萬792 元後，仍餘2 萬8,809 元，亦足敷支應上
    開協商每月還款金額，顯非係因不可歸責之事由而致難以履
    行協商還款之約定，聲請人主張其因不可歸責於己之事由，
    致履行協商條件顯有重大困難云云，洵非可採。
  (四)另銀行公會針對協商後毀諾之債務人，已提供「個別協商一
    致性方案」。本件聲請人年僅28歲，為使其債務得以徹底解
    決，早日獲得經濟生活重生，同時取得全體債權人與債務人
    間利益平衡，或可循上開途逕，與最大債權銀行再次協商，
    併此敘明。
四、綜上，聲請人既曾與最大債權金融機構成立協商，又非因不
    可歸責於己之事由而毀諾，其向本院聲請更生，即與首揭消
    債條例第151 條第6 項準用第5 項但書規定不符，自應駁回
    聲請人本件更生之聲請，爰裁定如主文。
中    華    民    國    98    年    11    月    25    日
                  民事第二庭  法      官  蕭錫証
上為正本係照原本作成。
如不服本裁定，應於裁定送達後10日內，以書狀向本院提出抗告
，並繳納抗告費新臺幣1千元。
中    華    民    國    98    年    11    月    25    日
                              書  記  官  羅伊安


司法院資訊處製作；財團法人民間司法改革基金會備份。
